臺灣臺北地方法院民事判決　　　　　　　　　　　　九十二年度訴字第五九九二號
　　　原　　　告　丙○○
　　　訴訟代理人　徐南城律師
　　　複 代理 人　王秋滿律師
　　　被　　　告　乙○○
　　　訴訟代理人　潘宏坤律師
當事人間請求損害賠償事件，經本院於中華民國九十三年六月十八日言詞辯論終結，
判決如左：
    主      文
原告之訴及假執行之聲請均駁回。
訴訟費用由原告負擔。
    事實及理由
甲、程序方面：
一、按其他因不動產涉訟者，得由不動產所在地之法院管轄，民事訴訟法第十條第二
    項定有明文。所謂其他因不動產涉訟，係指因不動產之物權或其分割或經界以外
    ，與不動產有關之一切事項涉訟者而言。原告起訴時主張兩造於民國八十九年一
    月六日簽訂分割契約書，就所共有台北市○○○路○段二四號三樓之一、二二號
    三樓之一、二四號三樓之建物協議分割，惟原告分得之應有部分存有抵押權，被
    告自應依民法第八百二十五條、第三百六十條規定負物之瑕疵擔保責任，而請求
    被告負損害賠償責任等情，核屬前開法條所定因不動產涉訟之事項，本院自有管
    轄權，合先敘明。
二、次按訴狀送達後，原告不得將原訴變更或追加他訴，但請求之基礎事實同一者，
    不在此限，同法第二百五十五條第一項第二款亦定有明文。所謂請求之基礎事實
    同一，係指變更或追加之訴與原訴之主要爭點有其共同性，各請求利益之主張在
    社會生活上可認為同一或關連，而就原請求之訴訟及證據資料，於審理繼續進行
    在相當程度範圍內具有同一性或一體性，得期待於後請求之審理予以利用，俾先
    後兩請求在同一程序得加以解決，避免重複審理，進而為統一解決紛爭者，即屬
    之。如前所述，原告起訴時係本於民法第八百二十五條、第三百六十條規定主張
    被告應負物之瑕疵擔保損害賠償責任，嗣於本院九十三年二月十七日言詞辯論期
    日追加其訴訟標的，另本於民法第三百四十九條、第三百五十三條規定，主張同
    一協議分割事實，被告負擔保權利無瑕疵責任，既然原告分得之建物應有部分存
    有抵押權，構成不完全給付，因無法補正，其自得依同法第二百二十六條第一項
    規定，請求被告負損害賠償責任等語，雖被告對此訴之追加表示不同意，但因原
    告前後所主張之基礎事實同一，且爭點共通，原請求之訴訟資料及證據資料均得
    於後請求之審理予以利用，其訴之追加與前揭規定要件相符，應予准許。
乙、得心證之理由：
一、原告主張：坐落於台北市○○路○○段三五四地號土地上，門牌為台北市中正區
    ○○○路一段二四號三樓之一建物，因於七十一年十一月十八日合併同上址二二
    號三樓之一、二四號三樓，致所有權人訴外人外沈曼冰應有部分為萬分之二九七
    二、訴外人余吳瑞雲應有部分為萬分之三三一九、原告應有部分為萬分之三七○
    九，被告嗣後買受余吳瑞雲、沈曼冰之應有部分，並辦妥所有權移轉登記。兩造
    則於八十九年一月六日簽訂分割契約書，就上開三建物之應有部分協議分割，由
    原告分得同址二四號三樓之一（即台北市○○區○○段四小段一二六四建號，以
    下簡稱系爭建物）所有權全部，被告分得同址二二號三樓之一、二四號三樓所有
    權全部。但沈曼冰前曾於七十四年八月以系爭建物為抵押物，向訴外人甲○○借
    款並設定最高限額抵押權，登記日期為七十四年八月十四日，抵押債權本金最高
    限額新台幣（下同）六十萬元，權利範圍所有權應有部分萬分之二九七二，存續
    期間自七十四年八月八日至七十九年八月七日，該抵押權因債務人未清償而仍存
    在。詎抵押權人甲○○日前主張實行抵押權，並通知原告清償六十萬元，被告既
    於七十七年七月二十七日買受沈曼冰上開建物所有權應有部分，自應承受該項抵
    押權並負清償義務，惟竟未告知原告抵押權未塗銷情事，致系爭建物價值受影響
    ，且原告須與抵押權人甲○○於本院九十二年度訴字第四六一四號塗銷抵押權登
    記事件中以五十萬元達成和解，受有損害。為此爰依民法第八百二十五條、第三
    百六十條及第三百四十九條、第三百五十三條依第二百二十六條第一項規定，主
    張被告應負物之瑕疵及權利瑕疵擔保責任，起訴請求被告負損害賠償責任等語。
    並聲明：(一)被告應給付原告六十萬元，及自起訴狀繕本送達翌日起至清償日止按
    年息百分之五計算之利息。(二)願供擔保以代釋明，請准宣告假執行。
二、被告則以：其於七十六年四月間向本院民事執行處依拍賣程序取得系爭建物時，
    抵押權即已塗銷，系爭建物上並無抵押權存在，亦無物之瑕疵。又在本院九十二
    年度訴字第四六一四號塗銷抵押權登記事件中，甲○○並未對原告主張行使抵押
    權所擔保之債權，原告並未受有任何損害，其支付五十萬元予甲○○與被告無關
    。再者，原告在簽訂分割契約時即知悉系爭建物一切情形，對抵押權之登記，不
    得推諉不知等語，資為抗辯。並聲明：原告之訴及假執行之聲請均駁回，如受不
    利判決願供擔保，請准宣告免為假執行。
三、兩造不爭執之事實：
    原告主張門牌號碼台北市中正區○○○路○段二四號三樓之一、二二號三樓之一
    、二四號三樓等建物，係坐落台北市○○路○○段三五四地號土地上，原由沈曼
    冰、余吳瑞雲與原告分別共有，應有部分各萬分之二九七二、萬分之三三一九、
    萬分之三七○九，被告嗣後買受余吳瑞雲、沈曼冰之應有部分，並辦妥所有權移
    轉登記，兩造則於八十九年一月六日簽訂分割契約書，就上開三建物之應有部分
    協議分割，由原告分得台北市○○區○○段四小段一二六四建號之系爭建物所有
    權全部，被告分得同址二二號三樓之一、二四號三樓所有權全部等事實，業據其
    提出建築改良物登記簿、土地及建築改良物所有權分割契約書、建物登記謄本為
    證，並為被告所不爭執，自堪信為真實。
四、原告主張其分得之系爭建物上設有抵押權，抵押權人甲○○嗣對其行使抵押權，
    其乃與甲○○在本院九十二年度訴字第四六一四號塗銷抵押權登記事件中以五十
    萬元成立和解，受有損害，被告應負物之瑕疵、權利瑕疵擔保責任等情，則為被
    告所否認，並以右開情詞置辯。是以，本件兩造爭執之重點在於：
    (一)系爭建物在兩造協議分割成立時有無存有抵押權之負擔？該抵押權之存在屬於
      物之瑕疵或權利瑕疵情事？
    (二)原告何時知悉該抵押權之存在？被告應否負權利瑕疵擔保責任？
五、現就兩造爭執之重點分述如下：
（一）系爭建物在兩造協議分割成立時有無存有抵押權之負擔？該抵押權之存在屬於
      物之瑕疵或權利瑕疵情事？
    1.被告固然抗辯其在七十六年四月間向本院民事執行處因拍賣取得系爭建物時抵
      押權即已塗銷，系爭建物上並無抵押權存在等語。原告則主張：本院民事執行
      處函囑台北市古亭地政事務所塗銷之抵押權，並未包括甲○○前述抵押權在內
      等語。經查，台北市○○區○○段四小段一二六三建號、一二六四建號即系爭
      建物前經抵押權人甲○○以七十四年收件古亭字第一一三九二號案設定抵押權
      登記，抵押物即共同擔保標的為台北市○○段○○段三五四地號土地及前述二
      建物；因被告於七十六年間在本院七十四年度執字第一四二○四號拍賣取得前
      述三五四地號土地、一二六三建物應有部分萬分之二九七二，本院民事執行處
      乃函囑台北市古亭地政事務所辦理塗銷查封登記及塗銷抵押權登記，是以，甲
      ○○之抵押權其抵押物僅餘系爭一二六四建號建物等情，業經台北市古亭地政
      事務所以九十二年九月十九日北市古地一字第○九二三一一二一五○○號函述
      綦詳，有該函文附卷足稽（見本院卷第七十四頁），復有本院七十六年四月二
      十一日北院立民執七四甲一四二○四字第○八六○九號函、不動產權利移轉證
      書可佐（見本院卷第八十八頁、第八十九頁）。次查，兩造在八十九年一月六
      日成立協議分割契約時起至九十二年九月十二日止，該抵押權仍存在於系爭建
      物上，亦有建築改良物登記簿、建物登記謄本為證（見本院卷第十頁至第三十
      二頁、第三十七頁）。綜此，系爭建物至遲自七十六年起迄九十二年九月十二
      日期間，仍登記有前開抵押權存在，自可認定，被告所辯顯不足取。
    2.兩造間存有共有物協議分割之契約，已如前述，而依民法第八百二十五條規定
      ：「各共有人，對於他共有人因分割而得之物，按其應有部分，負與出賣人同
      一之擔保責任。」，此為共有人相互間就分得之物應負之擔保義務，與出賣人
      所負者相同，惟以應有部分為度，又出賣人所負之擔保責任，依同法第三百四
      十九條、第三百五十條與第三百五十四條規定分為權利瑕疵擔保與物之瑕疵擔
      保責任。次按所謂權利瑕疵擔保責任，其具體內容有二，一為擔保第三人就買
      賣標的物對於買受人不得主張權利（權利無缺之擔保），二為擔保所出賣之權
      利於契約成立時確係存在（權利存在之擔保），此觀民法第三百四十九條、第
      三百五十條之規定即明。其中，第三百四十九條權利無缺之擔保，係指買賣標
      的物之權利雖非不存在，但其權利如不完整，亦即第三人有得主張之權利時，
      出賣人即應負責，其中包含(1)權利受第三人權利之限制情形，如：第三人於標
      的物上有抵押權，使買受人取得之標的物不能完全使用收益而言。或(2)第三人
      行使權利，如抵押權之實行，致所有權喪失者屬之。至於第三百五十四條第一
      項所稱之物之瑕疵，依規定為：「物之出賣人對於買受人，應擔保其物依第三
      百七十三條之規定危險移轉於買受人時無滅失或減少其價值之瑕疵，亦無滅失
      或減少其通常效用或契約預定效用之瑕疵。但減少之程度，無關重要者，不得
      視為瑕疵。」，包括：價值瑕疵之擔保、效用瑕疵之擔保，係就標的物本身上
      之瑕疵而言。經查，原告因系爭建物上存有抵押權，抵押權人甲○○乃表示將
      實行抵押權聲請法院拍賣抵押物一節，有原告提出之甲○○函文足證（見本院
      卷第四十二頁）。核該瑕疵之性質應屬於前開權利瑕疵種類之一，而非物之瑕
      疵性質，原告主張其得依物之瑕疵擔保規定，本於民法第三百六十條規定請求
      被告負損害賠償責任，與此部分說明要件不符，尚屬無據，原告此部分請求應
      予駁回。
（二）原告何時知悉該抵押權之存在？被告應否負權利瑕疵擔保責任？
    1.被告另抗辯：原告在簽訂分割契約時即知悉系爭建物一切情形，對抵押權之登
      記，不得推諉不知等語。原告就此則陳稱：其在辦理共有物所有權分割登記時
      始知悉系爭建物上有抵押權存在等語。
      (1)民法第三百五十一條前段規定：「買受人於契約成立時，知有權利之瑕疵者
        ，出賣人不負擔保之責。」，瑕疵擔保責任之成立，雖與出賣人之善意、惡
        意，有過失、無過失無關，但買受人必須善意始可（即不知權利有瑕疵），
        否則若屬惡意而明知故買，法律自無予以保護之必要。但如出賣人主張買受
        人於契約成立時知權利有瑕疵，出賣人可不負擔保之責時，應由出賣人就買
        受人之知情負舉證責任，此經最高法院著有六十五年台上字第一一九號判例
        可資參照。
      (2)卷查，甲○○之抵押權係由沈曼冰提供其所有坐落台北市○○路○○段三五
        四地號土地應有部分萬分之一一五及同段一二六三、一二六四建號建物應有
        部分各萬分之二九七二供擔保設定者，業如前開(一)1.所述。而原告就系爭建
        物一二六四建號之應有部分則為萬分之三七○九，此並非供擔保設定抵押權
        之抵押物範圍，故自原告之建築改良物登記簿、建物登記謄本等他項權利部
        記載內容均無法得知有此抵押權之存在。次查，兩造間分割協議係在八十九
        年一月六日成立，同月十八日始向地政事務所申請辦理分割登記完畢，有土
        地及建築改良物所有權分割契約書、建物登記謄本可佐（見本院卷第三十三
        頁至第三十七頁）。因此，原告知有抵押權存在時點應係在八十九年一月十
        八日辦理分割登記時，已在分割協議成立之後。此外，被告就其前開抗辯並
        未提出相關證據以為證明，故其辯稱有民法第三百五十一條前段規定適用，
        即不足採，被告仍不免對原告負權利瑕疵擔保之責。
    2.原告固然主張系爭建物因有上開抵押權存在，影響房屋價值，造成其須給付甲
      ○○五十萬元以塗銷抵押權而受有損害等語。被告就此則抗辯：在本院九十二
      年度訴字第四六一四號塗銷抵押權登記事件中，抵押權人甲○○並未對原告主
      張行使抵押權所擔保之債權，原告並未受有任何損害等語。
      (1)實行抵押權，觀諸民法第八百七十三條、第八百七十八條規定，其方式有二
        ，其一為聲請法院拍賣抵押物，另一則為在債權屆清償期後始約定將抵押物
        之所有權移屬於抵押權人或用拍賣以外方法處分抵押物。抵押權人甲○○僅
        曾以函文通知原告洽商抵押權問題，否則將依法實行抵押權拍賣抵押物等情
        ，嗣後原告乃向本院對甲○○提起塗銷抵押權登記訴訟，並與甲○○成立和
        解，由原告同意給付五十萬元予甲○○，以上有甲○○函文（見本院卷第四
        十二頁）及本院九十二年度訴字第四六一四號塗銷抵押權登記事件卷宗可稽
        。準此，抵押權人甲○○並未以前述二者方式實行抵押權，原告之系爭建物
        所有權亦並未因此喪失，首堪認定。
      (2)原告主張系爭建物所存之權利瑕疵內容為有抵押權存在致影響房屋價值，已
        經其在起訴時陳述綦詳（見本院卷第八頁）。此所謂房屋價值受影響應指房
        屋不能為完全使用收益所受之損害，依社會一般觀念，其價值通常即與使用
        之對價相當。但查，原告主張其所受損害為：其與甲○○前開和解金額五十
        萬元，而該五十萬元金額係參照該抵押權擔保之本金最高限額後由甲○○退
        讓得出者之情，業據原告在本院九十三年二月十七日言詞辯論期日陳述甚詳
        （詳見該日言詞辯論筆錄，本院卷第九十五頁），此五十萬元之給付顯與系
        爭建物使用收益之對價不相當，難認屬於因抵押權存在所致之損害，且其等
        間並無相當因果關係。
      (3)其次，被告已否認甲○○對抵押人即債務人沈曼冰有債權存在。是以，關於
        甲○○得行使抵押權所擔保之債權乙節，自應由原告舉證以證明其損害確實
        存在及損害與抵押權之存在間有因果關係等要件事實。惟查，原告在前開請
        求塗銷抵押權登記事件中，係主張甲○○之抵押權不存在應予塗銷，有該事
        件卷宗可查。而甲○○雖認其對沈曼冰有債權存在，但在該事件審理中亦均
        未能提出相關證據以為證明。雖原告已與甲○○和解而給付五十萬元與甲○
        ○，有支票、和解筆錄足稽（見本院卷第七十五頁至第七十七頁），然此等
        金額是否即為甲○○對沈曼冰之債權數額、該五十萬元是否為前述抵押權所
        擔保之債權範圍等情，俱未見原告舉證以實其說。因此，雖原告曾支付五十
        萬元予甲○○，但此是否係因系爭建物所存權利瑕疵所致，其間之因果關係
        就此並無法得證；原告主張其支付五十萬元為系爭建物所存權利瑕疵所致之
        損害，自不足採，其請求被告負損害賠償責任，即無理由。
      (4)至於原告其餘請求被告應賠償十萬元部分，原告迄未能陳明其所受損害內容
        為何，並提出相關證據以佐，自亦無從准其請求。
六、綜上所述，系爭建物固有抵押權之負擔存在，但屬於權利瑕疵擔保範疇，原告依
    物之瑕疵擔保民法第三百六十條規定，請求被告負不履行之損害賠償責任，顯屬
    無據。又原告所給付予甲○○之五十萬元，是否係因系爭建物所存權利瑕疵所致
    者，原告並無法予以證明，難認此與權利瑕疵之存在間有因果關係，自無由請求
    被告負權利瑕疵擔保之損害賠償責任。從而，原告依民法第八百二十五條、第三
    百六十條及第三百四十九條、第三百五十三條依第二百二十六條第一項規定，主
    張被告應負物之瑕疵及權利瑕疵擔保責任，請求被告給付六十萬元，及自起訴狀
    繕本送達翌日即九十二年十二月十八日起至清償日止按年息百分之五計算之利息
    ，均無理由，應予駁回。其訴既經駁回，則假執行之聲請亦失所附麗，應併予駁
    回之。
七、本件為判決之基礎已臻明確，兩造其餘之陳述及所提其他證據，或於判決之結果
    無影響，或與本案之爭點無涉，自無庸逐一論述，併此敘明。
丙、結論：原告之訴為無理由，並依民事訴訟法第七十八條，判決如主文。
中　　　華　　　民　　　國　　九十三　　年　　　七　　　月　　　九　　　日
                              民事第三庭  法  官  賴錦華
正本係照原本作成
如對本判決上訴，須於判決送達後廿日內向本院提出上訴狀
中　　　華　　　民　　　國　　九十三　　年　　　七　　　月　　　九　　　日
                                      書記官  林桂玉
